【裁判字號】    99,上易,631
【裁判日期】    990624
【裁判案由】    詐欺
【裁判全文】
臺灣高等法院刑事判決                 99年度上易字第631號
上  訴  人  臺灣臺北地方法院檢察署檢察官
被      告  甲○○
            乙○○
上列上訴人因被告詐欺案件，不服臺灣臺北地方法院98年度重訴
字第2號，中華民國99年1月21日第一審判決（起訴案號：臺灣臺
南地方法院檢察署96年度偵字第1859號及第7488號，該案經台灣
台南地方法院判決管轄錯誤，移送臺灣台北地方法院審理），提
起上訴，本院判決如下：
    主  文
上訴駁回。
    事實及理由
一、本案經本院審理結果：（一）有罪部分：認第一審以被告甲
    ○○犯修正前刑法第30條第1項、第339條第1項之幫助詐欺
    取財罪，判處有期徒刑8月，被告甲○○之犯罪時間在96年4
    月24日之前，依中華民國九十六年罪犯減刑條例之規定，減
    其刑期二分之一為有期徒刑4月，並依修正前刑法第41條第1
    項前段及廢止前罰金罰鍰提高標準條例第2條，諭知如易科
    罰金，以銀元300元即新台幣900元折算1日，認事用法及量
    刑均無不當，應予維持，並引用第一審判決書記載之事實、
    證據及理由。（二）無罪部分：另本院認第一審判決對被告
    乙○○為無罪之諭知，核無不當，應予維持，並引用第一審
    判決書記載之證據及理由（均如附件）。
二、檢察官上訴意旨略以：被告乙○○既已明知椰思益企業股份
    有限公司（下稱椰思益公司）並未領得發票，表示其對於該
    公司根本無法對外為任何營業行為，公司所請領之支票，事
    實上根本無法正常使用乙節顯屬知之甚詳；又其等本欲將椰
    思益公司轉讓予被告甲○○，並簽立協議書，事實上因為被
    告甲○○後悔之故，並未完成讓渡手續，衡諸常理，被告乙
    ○○自無將支票交付予被告甲○○使用之理。被告乙○○卻
    仍將所申請之椰思益公司支票交予被告甲○○，終由被告甲
    ○○得以轉讓與他人用以詐欺取財使用，被告乙○○與甲○
    ○間對於該批支票將遭他人用以詐欺取財使用之結果，顯非
    無預見之可能，原審判決認被告乙○○對此並未有參與之行
    為，非無探究之餘地，從而原審判決認定本件僅被告甲○○
    涉嫌幫助詐欺犯行，似有違誤之處云云。
三、就上訴意旨補充判決理由如下：
（一）被告甲○○有罪部分：
  １、訊據被告甲○○矢口否認幫助詐欺取財犯行，辯稱：伊是
      基於惻隱之心幫助邱立；伊在本案中只是單純介紹邱立與
      周文鎗認識。伊當時出自善意，並無助他人詐取財之意，
      也未有意圖為自己不法之所有，更無幫助他人不法之意圖
      云云（見本院卷第47頁反面；被告甲○○99年5月25日答
      辯狀）。
  ２、經查：
 （1）原審據被告甲○○於調查局詢問、原審審理時所供承（分
      見法務部調查局臺南縣調查站卷第90-91頁、原審卷(二)第
      57頁反面）、證人邱立、王俊火於調查局之證述（見法務
      部調查局臺南縣調查站卷第121、95頁）、證人林勝良於
      原審審理之證述（見原審卷(二)第55頁反面），認定被告甲
      ○○與乙○○於94年9月9日先行書立「讓渡書」，由被告
      甲○○受讓已解散之椰思益公司的進貨及相關資產，甲○
      ○並於同日與乙○○、林勝良等人共同前往設於臺中縣烏
      日鄉之倉庫查看，王俊火在該倉庫並將椰思益公司剩餘之
      99紙支票、印章及相關文件交出，由林勝良持有，嗣甲○
      ○因察覺乙○○與王俊火等人間有債務糾紛，乃表示不願
      再承接椰思益公司，並即撕毀該「讓渡書」，上開99紙支
      票、印章即由林勝良繼續保管等情。復據被告甲○○於調
      查局詢問、原審審理時所供承（分見法務部調查局臺南縣
      調查站卷第91頁、原審卷(一)第93-94頁、卷(二)第53 -58頁
      ）、被告甲○○提出「徐至祥」名義書立，日期為94年9
      月20日之切結書及「徐至祥」身分證影本（見原審卷(二)第
      36-64頁）、證人林勝良於原審審理之證述（見原審卷(二)
      第55、57頁）、證人邱立於偵查中證述就上開99紙支票及
      印鑑章確有取得3萬元之代價（見臺灣臺南地方法院檢察
      署96年度偵字第1859號卷第336頁），認定於被告甲○○
      撕毀上揭「讓渡書」後，邱立復自行再與被告甲○○聯絡
      ，希望就已解散之椰思益公司能再獲取利益，即先由被告
      甲○○以電話聯絡，商定由自稱「林進順」之周文鎗以3
      萬元之代價取得椰思益公司上開99紙支票及印鑑章，邱立
      及周文鎗復經由甲○○聯絡，於94年9月20日相約在臺北
      火車站附近之某咖啡廳見面，由周文鎗交付詠發餘公司為
      發票人，票面金額3萬元之支票，以及以「徐至祥」名義
      書立之切結書及「徐至祥」身分證影本予邱立，邱立則交
      付椰思益公司上開99紙支票及印鑑章予周文鎗等事實。原
      審依據上開卷內證據，相互勾稽，而為上開事實之認定，
      經核尚無違誤。
 （2）被告甲○○於本院雖仍否認幫助詐欺之犯行，惟被告甲○
      ○於原審審理時既已供承其介紹邱立與自稱「林進順」之
      周文鎗見面時，已明知椰思益公司業經辦理解散，且殘餘
      的就是這些支票（見原審卷(一)第93-94頁），則被告甲○
      ○顯然知悉椰思益公司已不可能再自行承擔上開99紙支票
      之支付，若為他人使用，足以幫助他人從事詐欺等不法犯
      行。再者，自稱「林進順」之周文鎗雖然有交付以「徐至
      祥」名義書立之切結書及「徐至祥」身分證影本予邱立，
      且前揭「切結書」上有「使用者應保證本人票信良好，並
      負全部之法律責任」之字句，但本院認為自稱「林進順」
      之周文鎗若確實有意合法使用該等支票，又為何不自行在
      該「切結書」上簽名負責？而所謂「徐至祥」之人根本未
      曾實際出面，被告甲○○又如何能夠片面信任上開「切結
      書」之字句？且被告甲○○對於「林進順」、「徐至祥」
      之職業、資力、取得上揭支票之原因等詳情均不知悉，也
      未查證，實無任何信任之基礎，又怎麼可能僅以該「切結
      書」即謂可以確保上開支票會合法使用？被告甲○○在此
      等情形下，仍介紹邱立將上開99紙支票及印鑑章交付予自
      稱「林進順」之周文鎗，被告甲○○係基於幫助他人詐欺
      取財之不確定故意為之，是被告甲○○所辯，並不足採。
  ３、按幫助犯之成立，主觀上行為人須有幫助故意，客觀上須
      有幫助行為，意即須對於犯罪與正犯有共同之認識，而以
      幫助之意思，對於正犯資以助力，且未參與實施犯罪之行
      為者而言（最高法院75年度臺上字第1509號、88年度臺上
      字第1270號判決意旨參照）。復按明知為「芭樂票」（即
      自始即無兌現可能性之支票）而仍購買使用者，則係著眼
      於支票可以作為支付工具，卻無須立即兌現之特性，藉以
      與人進行交易而詐取財物或利益。則於「芭樂票」運作模
      式中，實際施用詐術，使人陷於錯誤而給付財物、利益者
      ，乃購買「芭樂票」使用之人，至於提供「芭樂票」之人
      ，以及媒介「芭樂票」交易之人，實際上均未參與上述詐
      欺之構成要件行為，而僅基於幫助之犯意提供詐欺工具。
      查被告甲○○前揭媒介邱立將上開椰思益公司99紙支票及
      印鑑章交付予自稱「林進順」之周文鎗的行為，使該等支
      票淪為購買者實施詐欺取財犯罪之工具，對於詐欺罪正犯
      之犯罪有所助力，且其媒介「芭樂票」交易之行為，乃刑
      法詐欺罪構成要件以外之行為，故被告甲○○所為係犯刑
      法第339條第1項、修正前刑法第30條第1項之詐欺取財罪
      之幫助犯。公訴意旨認被告甲○○係詐欺之共同正犯（見
      起訴書第21頁），容有未洽。
  ４、原審適用修正前刑法第30條第1項、第339條第1項之幫助
      詐欺取財罪，判處被告甲○○有期徒刑8月，又以其犯罪
      時間在96年4月24日之前，依中華民國九十六年罪犯減刑
      條例之規定，減其刑期二分之一為有期徒刑4月，並依修
      正前刑法第41條第1項前段及廢止前罰金罰鍰提高標準條
      例第2條，諭知如易科罰金，以銀元300元即新台幣900元
      折算1日，認事用法及量刑均無不當。
  ５、檢察官上訴意旨主張被告甲○○應負詐欺取財罪之共同正
      犯罪責，惟檢察官於本院並未提出其他證據以證明被告甲
      ○○與使用該等支票實施詐欺取財犯罪之正犯間有如何之
      犯意聯絡及行為分擔，檢察官此部分上訴，自無理由。
（二）被告乙○○無罪部分：
  １、訊據被告乙○○堅詞否認有何犯行，辯稱：伊沒有拿支票
      給甲○○，伊有要林勝良剪掉支票，支票是後來邱立向林
      勝良拿，伊沒有經手支票等語。
  ２、檢察官上訴意旨主張：被告乙○○明知椰思益公司所請領
      之支票，事實上無法正常使用，仍將所申請之椰思益公司
      支票交予被告甲○○，由被告甲○○得以轉讓與他人用以
      詐欺取財使用，被告乙○○與甲○○間對於該批支票將遭
      他人用以詐欺取財使用之結果，顯非無預見之可能，被告
      乙○○有參與之行為云云。惟查：
      證人林勝良於原審已明確證稱：「我跟乙○○都說要把支
      票交還給銀行，但邱立的態度很強硬，他說他是公司負責
      人，我們沒有權利拿他的支票及印章」；「公司要結束時
      ，支票及印章都交給我保管，因為邱立堅持要拿他的支票
      及印章，所以我就把支票及印章交給邱立，因為我認為沒
      有理由保管他的東西」；「（問：於邱立要求把支票拿走
      時，乙○○有無在場？）那時我跟乙○○都在二樓辦公室
      」；「（問：當時乙○○有無對你特別交代支票交給邱立
      要怎麼處理？）乙○○交代支票不要給邱立，如果要給的
      話，支票要剪掉」；「（問：那為何支票後來沒有剪掉，
      而且該等支票還被使用？）邱立說要完整的給他，所以我
      沒有剪掉」；「（問：當時公司已經解散，而且邱立也沒
      有實際出資，乙○○還交代要把支票剪掉再交給邱立，為
      何你會聽邱立的話不剪支票？）邱立一直強調他是公司負
      責人，我不能動他的支票」等語（見原審卷(二)第55 -58頁
      ），核與被告乙○○所辯相符；又證人甲○○於原審審理
      時亦具結證稱：「（問：你為何在調查局時說是乙○○把
      公司的支票跟資料交給你，你再轉交給林進順？）支票、
      印章是邱立交給我的，我在調查局會那樣說，應該是指乙
      ○○交給我只有公司的資料，但不包括支票……」等語（
      見原審卷(二)第58頁反面）；又甲○○於原審亦陳稱：「最
      後是邱立拜託我幫他找有無人要承接這家公司，我就直接
      找到周文鎗，我知道公司被解散了，但是邱立想知道有無
      殘餘價值，我就幫他問周文鎗，周文鎗說只有這本支票可
      以使用，所以周文鎗就給邱立3萬元而取得支票使用權」
      （見原審卷(二)第58頁）；於本院仍稱：「邱立是當著我的
      面將支票交給周文鎗」、「（乙○○是交）公司影印的資
      料，乙○○沒有將支票交給我」等語（見本院卷第47頁反
      面、第49頁），是尚難認被告乙○○有所謂販售及交付人
      頭支票之犯行，檢察官主張被告乙○○將椰思益公司支票
      交予被告甲○○，由被告甲○○轉讓與他人用以詐欺取財
      使用云云，自不可採。
  ３、檢察官並未提出其他積極證據，證明被告乙○○有公訴意
      旨所指「販售人頭支票」之詐欺取財犯行，原審以被告乙
      ○○犯罪不能證明，而為被告乙○○無罪之諭知，自無違
      誤。檢察官就此部分提起上訴亦無理由，併予駁回。
據上論結，應依刑事訴訟法第373條、第368條，判決如主文。
本案經檢察官張秋雲到庭執行職務。
中    華    民    國    99    年    6     月    24    日
                  刑事第六庭審判長法  官  林明俊
                                  法  官  何信慶
                                  法  官  吳淑惠
以上正本證明與原本無異。
不得上訴。
                                  書記官  陳雅加
中    華    民    國    99    年    6     月    29    日
附錄：本案論罪科刑法條全文
中華民國刑法第339條（普通詐欺罪）
意圖為自己或第三人不法之所有，以詐術使人將本人或第三人之
物交付者，處5 年以下有期徒刑、拘役或科或併科1 千元以下罰
金。
以前項方法得財產上不法之利益或使第三人得之者，亦同。

司法院資訊處製作；財團法人民間司法改革基金會備份。
